【裁判字號】    95,聲再,7
【裁判日期】    950207
【裁判案由】    聲請再審
【裁判全文】
臺灣高等法院臺中分院刑事裁定           95年度聲再字第7號
再審聲請人
即受判決人  甲○○
送達代收人  莊秀銘律師
上列聲請人因違反山坡地保育利用條例案件，對於本院九十一年
度上訴字第一五五九號中華民國九十二年二月二十五日確定判決
（臺灣苗栗地方法院九十年度訴字第九○號、臺灣苗栗地方法院
檢察署八十九年度偵字第四七三七號），聲請再審，本院裁定如
下：
    主      文
再審之聲請駁回。
    理      由
一、再審聲請人即受判決人甲○○（以下簡稱聲請人）聲請意旨
    略稱：聲請人所經營之鴻勝砂石有限公司，經苗栗縣政府於
    民國（下同）八十八年八月一日起至九十一年七月三十一日
    止，在苗栗縣泰安鄉○○○段二一九號土地採取土石，聲請
    人經案外人張堂瑞介紹，向大安部落管理委員會承租苗栗縣
    泰安鄉○○段第一二五四、一二六四、一二六五、一二六六
    地號土地（下稱系爭土地），每年租金新臺幣四十萬元，租
    期自八十九年三月十一日起至九十四年三月十日止，共計五
    年，原確定判決採信張堂瑞避重就輕之證詞，論處聲請人罪
    刑，實有不當。查苗栗縣泰安鄉鄉長黃津於八十九年三月二
    十一日針對苗栗縣泰安鄉○○段一二五四地號原住民保留地
    （按此僅為代表號）紛爭，召集苗栗縣泰安鄉梅園村部落代
    表以及象鼻村大安、永安部落代表進行協調，此有「苗栗縣
    泰安鄉○○○○段一二五四地號原住民保留地土糾紛協調會
    簽到簿」可證。細譯內容，會議結論載明：「一、以河溝以
    下之通往梅園部落之小徑為界（約五十公尺）。界線以上為
    梅園部落，界線以下為大安部落。二、梅園部分，由公所依
    申請人數平均分割，並採抽籤方式分配；大安部落，亦由公
    所依其申請人數平均分割及採抽籤方式分配」，可知梅園段
    一二五四地號實際係由苗栗縣泰安鄉梅園村部落代表以及象
    鼻村大安、永安部落代表使用，渠等協議以通往梅園部落之
    小徑為界區分使用範圍，並決議將來以申請人數平均分配、
    分割，足證聲請人所言屬實，系爭土地雖尚未分割，然確實
    由大安部落管委會使用，聲請人確信管委會有使用權限而承
    租系爭土地，縱有未查閱土地登記謄本之過失，惟主觀上絕
    無擅自使用公有山坡地之故意。次查，該協調會雖僅記載「
    梅園段一二五四地號原住民保留地土糾紛協調會」，然此僅
    係代表地號，實際上該次會議協議標的範圍達六十公頃之廣
    ，尚包含梅園段第一二六四、一二六五及一二六六等地號土
    地，形式上觀察「土糾紛協調會簽到簿」，可知聲請人主觀
    認知上確係向有權利人承租系爭土地，絕無在公有山坡地內
    堆置土石之故意，自應受無罪判決之諭知。此自「土糾紛協
    調會簽到簿」可證，聲請人主觀上並無擅自使用山坡地之故
    意，此證據為事實審法院於判決前未經發見，不及調查斟酌
    ，且就此等證據形式上觀察，顯然可認為足以動搖原有確定
    判決，而為無罪判決，為此依據刑事訴訟法第四百二十條第
    一項第六款之規定，以上述經發現之新證據，准予開始再審
    等語。
二、
  (一)按所謂發見確實之新證據，係指就新證據之本身形式上觀察
    ，毌須經調查程序，顯然可認為足以動搖原確定之判決者而
    言，有最高法院四十年臺抗字第二號判例可參。且刑事訴訟
    法第四百二十條第一項第六款所謂發見確實之新證據，係指
    該證據於事實審法院判決前已經存在，為法院、當事人所不
    知，不及調查斟酌，至其後始行發見，且就證據本身形式上
    觀察，固不以絕對不須經過調查程序為條件，但必須顯然可
    認為足以動搖原有罪確定判決，而為受判決人無罪、免訴、
    免刑或輕於原判決所認罪名之判決者為限。故受理聲請再審
    之最後事實審法院，應就聲請再審理由之所謂「新證據」，
    是否具備事實審判決前已經存在，為法院、當事人所不知，
    事後方行發見之「嶄新性」，及顯然可認足以動搖原有罪確
    定判決，應為無罪、免訴、免刑或輕於原判決罪名之「顯然
    性」二要件，加以審查，為判斷應否准予開始再審之準據，
    亦有最高法院九十三年度臺抗字第九八號裁定可稽。
  (二)查本案聲請人甲○○所據以提起再審聲請之「土糾紛協調會
    簽到簿」固為事實審法院於判決前未經發現，不及調查斟酌
    者，然聲請人聲請意旨自承聲請人於行為時已知悉有「土地
    糾紛協調會簽到簿」，可資證明聲請人主觀認知上確係向有
    權利人承租係爭土地，無在公有山坡地內擅自堆置土石之故
    意等語，聲請人所提「土糾紛協調會簽到簿」顯非事實審判
    決前為當事人所不知者，自不具備聲請再審證據之「嶄新性
    」；再者，該「土糾紛協調會簽到簿」內容為「一、以河溝
    以下之通往梅園部落之小徑為界（約五十公尺）。界線以上
    為梅園部落，界線以下為大安部落。二、梅園部分，由公所
    依申請人數平均分割，並由抽籤方式分配；大安部落，亦由
    公所依其申請人數平均分割及採抽籤方式分配」，所謂「由
    公所依申請人數平均分割及採抽籤方式分配」者，其所分割
    及分配者為何項權利（管理權或所有權）並不清楚，從該證
    據之形式上觀察，均無從得知，且該協調結論於何時生效亦
    未可辨！又據本院原確定判決業已認定本案系爭土地於案發
    時，因大安溪河川法線未界定，故無法分配給原住民耕作使
    用，係由泰安鄉公所管理，管理權屬於泰安鄉公所，而大安
    部落管理委員會並未向政府機關申請立案，尚難認定為可合
    法享有權利之團體，故聲請人所提之「土糾紛協調會簽到簿
    」，從形式上觀察，亦無法證明系爭土地管理權屬於上開管
    理委員會，顯然無可認為足以動搖原確定判決，亦不具備聲
    請再審證據所應具備之顯然性。綜上所論，本案並無聲請意
    旨所指發現確實之新證據之情形，自難認為有再審之理由，
    再審聲請應予駁回。
三、查有罪之判決確定後，為受判決人之利益聲請再審，必其聲
    請之理由合於刑事訴訟法第四百二十條第一項所定情形之一
    或第四百二十一條有足生影響於判決之重要證據漏未審酌者
    ，始准許之。本件聲請人甲○○所舉聲請再審之理由，核與
    上引法條所定無一相符，自難認為有再審之理由，應予駁回
    。
據上論斷，應依刑事訴訟法第四百三十四條第一項、第二百二十
條裁定如主文。
中    華    民    國    95    年    2     月    7     日
              刑事第十一庭  審判長法  官  黃  梅  月
                                  法  官  黃  日  隆
                                  法  官  林  宜  民
上列正本證明與原本無異。
如不服本裁定，應於裁定送達後五日內向本院提出抗告狀。
                                  書記官  林  桂  鳳
中    華    民    國    95    年    2     月    7     日
                                                      Ｒ


司法院資訊處製作；財團法人民間司法改革基金會備份。
